---
title: "Aprendizaje Estadístico y Árboles de Clasificación."
author: "Enrique Bonilla, Kael Huerta"
date: "Julio 6, 2016"
output: 
  ioslides_presentation:
    toc: yes
    widescreen: true
    css: ./css/swiss.css
header-includes: 
- \usepackage[spanish]{babel}
- \usepackage[utf8]{inputenc}
- \usepackage{amsmath,amsfonts,amsthm}
- \usepackage{graphicx}
 
runtime: shiny
---

```{r,echo=FALSE,warning=FALSE, message=FALSE,error=FALSE}
require(ggplot2)
require(stringr)
require(lubridate)
require(plyr)
require(reshape2)
require(dplyr)
require(rpart)
require(randomForest)
require(gbm)
require(partykit)
require(png)
```

# Introducción 


##  Aprendizaje Estadístico.

- Existen 2 formas de concebir el modelado estadístico:
    + Data modeling culture: diagnóstico (teoría fuerte, pocos datos).
    + Alogiritmic modeling culture: (poca teoría, muchos datos).

- El Aprendizaje Estadístico, utiliza el segundo enfoque. 
    
##  Aprendizaje Estadístico 

- Términos relacionados:
    + Aprendizaje de Máquina: algoritmos.
    + Minería de Datos: bases de datos grandes.
    + Aprendizaje estadístico: teoría estadística.

##  Aprendizaje Estadístico 
- Dos tipos de problemas:
    + Aprendizaje Supervisado: predecir variable dada $Y$ 
    (conocemos respuesta).
    
```{r fig.width=5, fig.height=3,echo=FALSE}

img <- readPNG("./imagenes/regresion_lineal.png")
 grid.raster(img)
 img2 <- readPNG("./imagenes/clasificacion.png")
 grid.raster(img2)
```
    






